　　　　　　　　　臺灣高等法院刑事判決
上　訴　人　臺灣基隆地方法院檢察署檢察官
被　　　告　裴世英
輔　佐　人　李宜芳
　　　　　　葉毓敏
選任辯護人　吳伯昆律師
上列上訴人因被告妨害投票案件，不服臺灣基隆地方法院100年
度訴字第124號，中華民國100年4月13日第一審判決（檢察官聲
請簡易判決處刑案號：臺灣基隆地方法院檢察署100年度選偵字
第26號），提起上訴，本院判決如下：
    主  文
上訴駁回。
    理  由
一、檢察官聲請簡易判決處刑意旨略以：裴世英明知公職人員選
    舉罷免法規定有選舉權人必須在各該選舉區繼續居住4個月
    以上，始得成為各該選舉區之選舉權人，竟為支持某特定之
    候選人，基於妨害投票之犯意，於民國（下同）99年7月12
    日，將其戶籍地自新北市○里區○○里○○街14號3樓，遷至
    新北市○里區○○路190號戶長蔡濬宇戶籍內，而蔡濬宇即
    係新北市第1屆萬里區萬里里之里長候選人；裴世英因實際
    上並未居住在該處，卻以虛設戶籍之方式，使新北市萬里區
    戶政事務所依法於99年11月7日選舉投票日前之20日，將裴
    世英編入「新北市第1屆市長、議員暨里長選舉選舉人名冊
    」（下稱選舉人名冊）中，並予公告，達到成為該萬里區萬
    里里選區選舉權人之目的（俗稱幽靈人口），進而又於99年
    11月27日前往上開虛設戶籍所在地之新北市萬里區萬里里第
    2184號投票所投票，足使新北市第1屆市長、議員暨里長選
    舉之投票發生票數不實增加之不正確之結果，因認裴世英涉
    犯刑法第146條第2項之妨害投票正確罪嫌云云。
二、被告裴世英係中度智障之人，此有中華民國身心障礙手冊在
    卷可憑（見原審卷第88頁）。且被告無法為完全之陳述，又
    被告前經由新北市政府社會局安排，在新北市萬里區仁愛之
    家工作，以工代賑，並接續由葉毓敏、李宜芳社工人員輔導
    ，此經葉毓敏於本院準備程序時供明，爰依刑事訴訟法第35
    條第3項規定通知社工人員葉毓敏、李宜芳於審判期日到場
    ，合先敘明。
三、按犯罪事實應依證據認定之，無證據不得認定犯罪事實；不
    能證明被告犯罪者，應諭知無罪之判決，刑事訴訟法第154
    條第2項、第301條第1項分別定有明文。次按認定不利於被
    告之事實，須依積極證據，苟積極證據不足為不利於被告事
    實之認定時，即應為有利於被告之認定，更不必有何有利之
    證據，縱令被告否認犯罪事實所持之辯解不能成立，仍非有
    積極證據足以證明其犯罪行為者，不能遽為有罪之認定（參
    看最高法院30年上字第816號、第1831號判例）。又認定犯
    罪事實所憑之證據，雖不以直接證據為限，間接證據亦包括
    在內；然無論直接或間接證據，其為訴訟上之證明，須於通
    常一般之人均不致有所懷疑，而得確信其為真實之程度者，
    始得據為有罪之認定，倘其證明尚未達到此一程度，而有合
    理之懷疑存在，致使無從形成有罪之確信，本諸罪疑惟輕之
    原則，即應為無罪之判決（參看最高法院76年臺上字第4986
    號判例）。
四、檢察官認被告裴世英涉有刑法第146條第2項之妨害投票正確
    罪嫌，主要係以被告之供述、住址變更戶籍登記申請書（見
    選他字卷第6頁）、新北市政府警察局金山分局針對虛報遷
    徙戶口查訪紀錄表（見選他字卷第7頁）、新北市萬里區萬
    里里選舉人名冊（見選他字卷第8-10頁）及新北市第1屆萬
    里區里長候選姓名號次抽籤結果一覽表（見選他字卷第14頁
    ）為論據。
五、被告固坦承於99年7月12日將戶籍地自新北市○里區○○里
    ○○街14號3樓，遷徙至新北市○里區○里里○○路190號戶
    長蔡濬宇戶籍內，而實際上並未居住在該址，且在取得新北
    市第1屆市長、議員暨里長選舉人資格後，於同年11月27日
    前往上址所屬之新北市萬里區萬里里第2184號投票所投票等
    事實，惟被告堅詞否認有何妨害投票正確犯行，辯稱：伊係
    中度智障人士，領有中華民國身心障礙手冊，97年元月間因
    遭前夫曾德三實施家庭暴力，新北市政府社會局乃將伊緊急
    安置在新北市萬里區仁愛之家（下稱仁愛之家），並安排伊
    在仁愛之家工作，伊安置仁愛之家期間，曾於返回與曾德三
    共同居住之新北市○里區○○村○○街14號3樓拿取個人物品
    時，為曾德三撞見，遭曾德三毒打，友人乃帶伊前往址設新
    北市○里區○里里○○路190號之快樂姐妹花關懷協會，認
    識該協會理事長蔡濬宇，由蔡濬宇代為報警並協助處理，嗣
    後即因該協會主要係在輔導單親家庭及關懷弱勢，所以伊在
    下班後即常至該協會，接受蔡濬宇之關懷及輔導，嗣伊因遭
    曾德三實施家庭暴力而訴請離婚獲准，且前設籍之新北市○
    里區○○里○○街14號3樓房屋業遭銀行申請查封拍賣，故伊
    有遷徙戶籍之必要，惟伊恐曾德三知悉其行蹤前來騷擾，故
    不敢將戶籍遷徙至實際居住之租屋處，蔡濬宇知悉此情後，
    曾詢問仁愛之家及新北市萬里區戶政事務所（下稱萬里區戶
    政事務所）可否讓伊遷入戶籍，但均與規定不符，未獲同意
    ，故蔡濬宇乃提供自己位於新北市○里區○里里○○路190
    號之戶籍供伊遷入，伊在遷入戶籍時，並不知蔡濬宇要參選
    新北市第1屆萬里區萬里里之里長，伊實非意圖使蔡濬宇當
    選，始遷徙戶籍至蔡濬宇新北市○里區○○路190號戶籍內
    各等語。
六、經查：
(一)、被告於99年7月12日將戶籍自新北市○里區○○里○○街14號
    3樓，遷至新北市○里區○里里○○路190號戶長蔡濬宇戶籍
    內，實際上並未居住在該址，嗣在取得新北市第1屆市長、
    議員暨里長選舉人資格後，於同年11月27日前往上址所屬之
    新北市萬里區萬里里第2184號投票所投票等事實，業據被告
    於坦承在卷（見選他字卷第23頁、原審訴字卷第80頁、本院
    審判筆錄），且有住址變更戶籍登記申請書（見選他字卷第
    6頁）、新北市政府警察局金山分局針對虛報遷徙戶口查訪
    紀錄表（見選他字卷第7頁）、新北市萬里區萬里里選舉人
    名冊（見選他字卷第8-10頁）及新北市第1屆萬里區里長候
    選姓名號次抽籤結果一覽表（見選他字卷第14頁）各1份在
    卷可憑。
(二)、刑法第146條原規定「以詐術或其他非法之方法，使投票發
    生不正確之結果或變造投票之結果者，處5年以下有期徒刑
    。前項之未遂犯罰之」，嗣於96年1月24日該條修正為「以
    詐術或其他非法之方法，使投票發生不正確之結果或變造投
    票之結果者，處5年以下有期徒刑。意圖使特定候選人當選
    ，以虛偽遷徙戶籍取得投票權而為投票者，亦同。前2項之
    未遂犯罰之」，細譯修正之立法理由乃「一、公職人員經由
    各選舉區選出，自應獲得各該選舉區居民多數之支持與認同
    ，始具實質代表性，若以遷徙戶籍但未實際居住戶籍地之方
    式，取得投票權參與投票，其影響戕害民主選舉之精神甚深
    。二、為導正選舉風氣，爰增訂第2項：『意圖使特定候選
    人當選，以虛偽遷徙戶籍取得投票權而為投票者，亦同』。
    三、現未實際居住於戶籍地者有數百萬人，其因就業、就學
    、服兵役未實際居住於戶籍地，或為子女學區、農保、都會
    區福利給付優渥、保席次或其他因素而遷籍於未實際居住地
    ，其原因不一。然此與意圖支持特定候選人當選，進而遷徙
    戶籍之情形不同，並非所有籍在人不在參與投票均須以刑罰
    相繩，是以第二項以意圖使特定候選人當選虛偽遷徙戶籍投
    票者，為處罰之對象」，足見關此條項之增訂，無非意在明
    文規範「藉由遷徙戶籍而取得形式投票資格」之此類犯罪，
    俾期杜絕藉由第1項概括規定涵攝此類犯罪而引發之爭議，
    而非一概限制人民之遷徙自由，至為明確。而查：
  1.被告與前夫曾德三原共同居住在新北市○里區○○里○○街
    14號3樓，嗣於97年間，曾德三對被告實施家庭暴力之行為
    ，被告聲請臺灣基隆地方法院（下稱：基隆地院）核准於97
    年11月24日發給97年家護字第155號民事通常保護令，禁止
    曾德三對被告實施身體或精神上不法侵害之行為，亦不得騷
    擾、跟蹤被告，且曾德三不得就上址房地為處分、出租、出
    借、設定負擔之行為，詎曾德三接獲並知悉上開保護令內容
    後，猶於98年4月25日違反該保護令之規定，在基隆市○○
    ○路96之1、之2號「開恩宮」，出手掌摑被告，致被告受有
    右下臉頰紅腫併壓痛之傷害，被告迅即離去，詎曾德三竟駕
    車一路尾隨，被告察覺遭跟蹤後，即前往新北市○里區○里
    里○○路190號之快樂姐妹花關懷協會，尋求理事長蔡濬宇
    之協助，於蔡濬宇報警前來處理後，曾德三始行離去（曾德
    三上開違反前揭通常保護令之犯行，經基隆地院98年基簡字
    第1011號判決拘役30日，如易科罰金，以新臺幣1仟元折算1
    日確定）。嗣被告即以曾德三長期對其實施家庭暴力為由向
    基隆地院訴請離婚，經基隆地院於99年4月15日以98年婚字
    第67號判決准許離婚，被告於99年7月12日向新北市萬里區
    戶政事務所為離婚之登記，並遷址於蔡濬宇位於新北市○里
    區○里里○○路190號戶籍內，且上開被告原設籍之新北市
    萬里區○○里○○街14號3樓房屋，於99年12月7日因拍賣之
    原因登記在臺灣金聯資產管理股份有限公司名下等情，有基
    隆地院97年家護字第155號民事通常保護令（見原審訴字卷
    第22頁）、基隆地院98年基簡字第1011號刑事簡易判決（見
    原審訴字卷第23-25頁）、基隆地院98年婚字第67號民事判
    決（見原審訴字卷第26-31頁）、個人戶籍資料查詢結果（
    見選他字卷第5頁）、前引住址變更戶籍登記申請書（見選
    他字卷第6頁）、新北市○里區○○里○○街14號3樓建物及
    土地謄本（見選他字卷第16-18頁）等各1份存卷可憑，足徵
    被告辯稱因離婚及前戶籍所在之房地將遭拍賣，有遷徙戶籍
    之必要，且因恐前夫曾德三跟蹤、騷擾，再對其施以精神及
    身體之不法侵害，不敢將戶籍地遷徙至實際租屋處等語一節
    ，洵堪採信，從而自難以被告未將戶籍遷入實際居住之租屋
    地址，推認被告有妨害投票正確性之故意。
  2.被告雖將戶籍遷入新北市第1屆萬里區萬里里里長候選人蔡
    濬宇之戶籍內，然查：
  (1)被告於99年7月12日遷入戶籍時，蔡濬宇並未登記參選新北
    市第1屆萬里區萬里里里長，且負責查察選舉之警察及戶政
    單位人員亦未聽聞蔡濬宇有參選之意願等情，除據證人蔡濬
    宇（見原審訴字卷第48頁）、證人即萬里區戶政事務所所長
    林碧玲（見原審訴字卷第57頁）於原審審理時證述在卷，另
    參諸證人林碧玲提出之新北市政府警察局99年8月4日召開虛
    報遷徙妨害投票查緝會議資料（見原審訴字卷第133- 134
    頁）內容，斯時新北市萬里區萬里里里長參選人只有黃克家
    及李建才2人，不包括蔡濬宇，可見被告辯稱於遷徙戶籍至
    蔡濬宇戶籍內時，不知蔡濬宇要競選新北市第1屆萬里區萬
    里里里長乙節，並非無稽，從而，被告辯稱其遷徙戶籍之目
    的並非意圖使蔡濬宇當選新北市第1屆萬里區萬里里里長等
    語，即非不可信。
  (2)被告在遷徙戶籍至蔡濬宇戶籍內之前，蔡濬宇曾以被告恐受
    前夫曾德三再度騷擾，且無人敢同意被告遷入戶籍之情形，
    詢問被告工作地點之仁愛之家主任及管理戶政事務之萬里區
    戶政事務所所長林碧玲，可否將被告戶籍遷入仁愛之家、萬
    里區戶政事務所，惟均遭以不合規定遭拒絕等情，業據證人
    林碧玲於原審審理時證稱：「蔡濬宇曾在直接拜訪我及打電
    話給我的時候，說因為被告的前夫會一直四處去找被告，人
    家都不給被告遷入戶籍，問我可不可以把被告的戶籍遷入萬
    里區戶政事務所，我告訴蔡濬宇因為戶政事務所人員都知道
    被告在萬里區仁愛之家工作，並非行方不明入士，不符合戶
    籍法第50條第1項『全戶遷離戶籍地，未於法定期間申請遷
    徙登記，無法催告，經房屋所有權人、管理機關、地方自治
    機關申請或無人申請時，戶政事務所得將其全戶戶籍暫遷至
    該戶政事務所。』之規定，所以被告無法將其戶籍遷入萬里
    區戶政事務所。」（見原審訴字號卷第53-54、59頁）；證
    人即仁愛之家輔導員葉毓敏於原審審理時證稱：「蔡濬宇曾
    帶被告至仁愛之家，詢問主任可否將被告戶籍遷入仁愛之家
    ，但因不符合規定，致無法遷入。」（見原審訴字卷第69-7
    0頁），且有新北市立仁愛之家100年3月23日北縣仁人字第
    1000000683號函可憑（見原審訴字卷第32頁）。被告有遷徒
    戶籍之必要，而於求助工作地點之仁愛之家及管理戶政之萬
    里區戶政事務所，均無法同意其遷入戶籍，再參酌被告為中
    度智障人士，領有中華民國身心障礙手冊（見原審訴字卷第
    88頁），社經地位不高，前夫曾德三復有如前所述之暴力行
    為之情形下，依常理判斷，一般人為免招惹麻煩，自不敢同
    意被告遷入戶籍，是被告辯稱，難以覓得同意其遷入戶籍之
    人，足可採信。
  (3)被告嗣遷籍至新北市○里區○里里○○路190號，該址雖為
    蔡濬宇之戶籍，且蔡濬宇嗣後登記參選新北市第1屆萬里區
    萬里里里長，然該址同為新北市快樂姐妹花關懷協會所在地
    ，蔡濬宇為該協會理事長，該協會關懷對象為「單親家庭、
    老單家庭」、「單親弱勢家庭及子女問題」、「單親隔代教
    養家庭及子女問題」，服務項目有「生活面關懷協助或問題
    諮商」、「就業關懷協助或職能訓練安排」、「子女生活教
    育關懷協助或就學貸款協助」、「單親家庭子女免費課輔協
    助」、「免費法律事件諮詢與協助」、「其他問題關懷或轉
    介政府相關單位協助」，有證人蔡濬宇提出之100年內政部
    公彩回饋金補助核定內容、新北市政府社會局97年11月6日
    北社障字第0970792332號函、新北市政府社會局98年6月1日
    北社區字第0980429531號函、新北市政府社會局99年5月12
    日北社區字第0990422533號函、萬金單親家庭關懷網絡站資
    料、99年12月、100年1月及2月「萬金單親網絡補給站」服
    務月報表、99年度「萬金單親網絡補給站」營運報告、99年
    度「萬金單親補給站」關懷服務統計表-檔案目錄、公益彩
    券回饋金補助申請表等各1份（見原審訴字卷第95-132頁）
    在卷可憑。而如前所述，被告於97年受前夫曾德三施以家庭
    暴力行為後，經友人轉介至該協會，並長期接受蔡濬宇之關
    懷及輔導，被告於下班後即至該協會活動，足見該協會確給
    予被告生活上相當之幫助，且為被告生活之重心，從而，被
    告在離婚後且前戶籍地房地即將遭拍賣，而有遷徙戶籍之必
    要時，在恐懼前夫曾德三再度騷擾，不敢將戶籍遷徙至實際
    居住之租屋處，且求助工作地點之仁愛之家及管理戶政之萬
    里區戶政事務所，均未獲准同意遷入戶籍，而被告復難覓得
    同意其遷入戶籍之人的情況下，將戶籍遷入得其信賴且為其
    生活重心之新北市快樂姐妹花關懷協會所在地之新北市○里
    區○里里○○路190號，乃無悖於常情，是被告辯稱其遷徙
    戶籍並非出於使蔡濬宇當選新北市第1屆萬里區萬里里里長
    之意圖等語，實堪採信。
七、綜上所述，被告所辯，伊遷戶籍至蔡濬宇戶籍內，乃係避免
    前夫騷擾，非在意圖支持蔡濬宇競選里長等情，應足採信，
    被告雖於99年7月12日將戶籍遷入新北市○里區○里里○○
    路190號戶長蔡濬宇戶籍內，而實際上並未居住在該址，卻
    在取得新北市第1屆市長、議員暨里長選舉人資格後，於同
    年11月27日前往上址所屬之新北市萬里區萬里里第2184號投
    票所投票等情節，固屬事實，惟檢察官提出之證據，尚不足
    以證明被告遷徙戶籍之目的，主觀上係出於意圖使蔡濬宇當
    選新北市第1屆萬里區萬里里里長，揆諸上開規定及說明，
    自難以刑法第146條第2項之妨害投票正確罪相繩。此外，復
    查無其他積極證據足認被告有公訴人所指之妨害投票犯行，
    既不能證明被告犯罪，原審對被告為無罪之諭知，經核尚無
    不合。
八、檢察官提起上訴略以：(一)被告起初辯稱係因文件收受所需始
    將戶籍遷移，然被告既未實際居住於戶籍所在地，即無法收
    受文件，且證人葉毓敏亦證稱仁愛之家可以幫被告收受文件
    資料，故被告為收受文件並不以遷移戶籍為必要；(二)被告未
    實際居住設籍地卻於投票日前往投票，而證人林碧玲、葉毓
    敏早已知悉被告設籍所在地之屋主蔡濬宇亦為萬里里里長候
    選人，亦積極向被告宣導未實際住於設籍地之幽靈人口儘量
    不要投票，被告竟仍接受蔡濬宇之指示前往投票，難謂被告
    遷移戶籍之目的僅係出於收受文件或避免前夫騷擾云云。然
    證人林碧玲既於原審審理時證稱：「蔡濬宇問說可不可以遷
    到她那邊的時候，我有提醒她，萬一妳有要選里長，不管是
    競選服務處或是妳的戶籍地，我們都要把這些名冊送給檢察
    署跟分局，分局他們會去篩選可疑的人物，我有提醒她這點
    ...依據分局的資料都還沒有蔡濬宇的名字，我會專門提醒
    蔡濬宇是因為被告遷到瑪鋉路190號，時間點接近檢察署宣
    告的6個月（按：選前6個月），所以等於這段期間都是敏感
    期間...這段期間遷徙的話，我們都會提供給檢察署...我是
    依據司法書面去提醒蔡濬宇說萬一假如妳要出來選的話，妳
    要注意這個部分。」（見原審卷第57、60 -61頁），倘被告
    有意以虛偽遷徙戶籍之方式取得投票權支持特定候選人，就
    此政府於選舉前嚴加查緝之違法行為理當低調為之，蔡濬宇
    豈可能於萬里區戶政事務所辦理該次選舉之選舉人名冊編造
    前，詢問所長林碧玲可否將被告之戶籍遷移至自己所有位於
    選區內被告未實際居住之地址？且於證人林碧玲告知蔡濬宇
    會將選舉人名冊送交檢察署及警分局篩選可疑人物後，蔡濬
    宇豈會仍無畏檢警之查緝而猶仍要被告於此時遷移戶籍？而
    證人葉毓敏即係輔導被告裴世英之社工人員，葉毓敏固有告
    知被告裴世英不要前往投票，但葉毓敏亦證稱，被告是精神
    障礙之人，不能面對太多人，否則被告精神會緊張，會導致
    躁鬱症發作，被告遷移戶口後才告訴我她遷到關懷站（即蔡
    濬宇戶籍內），過了一陣子以後，我的同事才告訴我蔡理事
    長（即蔡濬宇）要出來選，我有告訴被告不要去投票，但我
    並沒有告訴她這樣會有妨害投票的問題，因為被告聽不懂（
    見原審卷第67頁、71頁、72頁）。則被告對於葉毓敏叫其不
    要去投票，亦不知悉其用意。況被告將戶籍遷移至新北市○
    里區○里里○○路190號，其目的應係為躲避前夫之騷擾，
    已詳如上述。故難僅以被告確實前往投票乙節，逕認被告申
    請將戶籍遷移至蔡濬宇上開地址即係為圖謀影響選舉之公正
    性，而有檢察官所指之犯行。檢察官之上訴，為無理由，應
    予駁回。
據上論斷，應依刑事訴訟法第368條，判決如主文。
本案經檢察官董怡臻到庭執行職務。
中    華    民    國   100    年    8     月    10    日
                  刑事第十五庭審判長法  官   沈宜生
                                    法  官   賴邦元
                                    法  官   林明俊
以上正本證明與原本無異。
檢察官如不服本判決，應於收受送達後十日內向本院提出上訴書
狀，其未敘述上訴之理由者並得於提起上訴後十日內向本院補提
理由書（均須按他造當事人之人數附繕本）「切勿逕送上級法院
」。惟依刑事審妥速審判法第9條規定，提起上訴，上訴書狀內
應具體載明本院判決有何該條文第一項各款所定事由。
                                    書記官   徐仁豐
中    華    民    國   100    年    8     月    10    日
妥速審判法第9條
除前條情形外，第二審法院維持第一審所為無罪判決，提起上訴
之理由，以下列事項為限：
一、判決所適用之法令牴觸憲法。
二、判決違背司法院解釋。
三、判決違背判例。
刑事訴訟法第三百七十七條至第三百七十九條、第三百九十三條
第一款規定，於前項案件之審理，不適用之。